ACORDAO-COMPLETO-2367659

ACÓRDÃO 1889/2019 ATA 30/2019 - PLENÁRIO

VISTOS, relatados e discutidos estes autos de representação formulada por licitante, com pedido de concessão de medida cautelar suspensiva, noticiando possíveis irregularidades no edital do Certame 2019/01207, com valor estimado de R$ 2.272.693,29, tendo como objeto a reconstrução da agência BB Cavalcante, no município de Cavalcante/GO.
	ACORDAM os Ministros do Tribunal de Contas da União, reunidos em Sessão do Plenário, ante as razões expostas pelo Relator, em:
	9.1. conhecer da representação, por adimplir os requisitos de admissibilidade estabelecidos no art. 113, § 1º, da Lei 8.666/93; c/c o art. 87, §2º, da Lei 13.303/2016; arts. 235, 237, 276, §6º, do Regimento Interno do TCU; e no art. 103, § 1º, da Resolução TCU 259/2014, para, no mérito, considerá-la parcialmente procedente;
	9.2. indeferir o pedido de concessão de medida cautelar para a suspensão do certame, uma vez ausente o pressuposto da plausibilidade jurídica e por restar caracterizado o perigo da demora reverso;
	9.3. determinar ao Banco do Brasil, com fundamento no art. 250, II, do Regimento Interno do TCU, que adote a providência a seguir e informe ao Tribunal, no prazo de 30 (trinta) dias, acerca dos encaminhamentos realizados:
 	9.3.1. promova alteração na sua minuta padrão de licitação, para contratação de obras e serviços de engenharia, de forma a afastar a exigência de apresentação pelas licitantes de visto no Conselho Regional de Engenharia e Agronomia da localidade onde os serviços serão prestados, como critério de habilitação, ante à violação ao art. 37, XXI, da Constituição Federal c/c o art. 31 da Lei 13.303/2016, a Súmula-TCU 272 e os princípios da igualdade e da obtenção da competividade, estabelecendo prazo razoável, após a homologação do certame, para que a vencedora possa apresentar esse documento no ato da celebração do contrato.
	9.4. dar ciência da presente deliberação ao Banco do Brasil e à representante, informando-lhes que a deliberação, acompanhada do relatório e voto, poderá ser consultada no endereço www.tcu.gov.br/acordaos;
	9.5. autorizar o arquivamento do processo, nos termos do art. 169, inciso III, do Regimento Interno/TCU.

Representação acerca de exigências editalícias indevidas em certame com vistas a contratação dos serviços de reconstrução de agência do Banco do Brasil em Cavalcante/GO.

Banco do Brasil S.A..

3. Representante: Consienge Construção e Engenharia Ltda.

13.1. Ministros presentes: José Mucio Monteiro (Presidente), Walton Alencar Rodrigues, Benjamin Zymler, Aroldo Cedraz (Relator), Raimundo Carreiro, Ana Arraes, Bruno Dantas e Vital do Rêgo.
13.2. Ministro-Substituto convocado: Augusto Sherman Cavalcanti.
13.3. Ministros-Substitutos presentes: André Luís de Carvalho e Weder de Oliveira.

ACORDAO-COMPLETO-2423139

Acórdão 4028/2020 - Plenário

AROLDO CEDRAZ

Trata-se de representação, com pedido de concessão de medida cautelar suspensiva, acerca de possíveis irregularidades na contratação dos serviços de reconstrução da Agência BB Cavalcante, na cidade de Cavalcante-GO, com valor estimado de R$ 2.272.693,29.  
2.	Por meio do despacho de peça 11, acolhi parcialmente a proposta inicial da Selog, de conhecimento da representação e de promoção da oitiva prévia dos responsáveis pela condução do certame, nos termos a seguir transcritos:
2. 	A representante alega, em síntese, que "a regra contida no subitem 8.3.7 do edital, a exigir a inscrição ou visto de execução de obras/serviços no Conselho Regional Profissional da Unidade Federativa em que será executado o objeto, é ilegal e afronta a jurisprudência do TCU". Informa, em acréscimo, que apesar de ter impugnado administrativamente os termos do edital, suas alegações não foram acatadas e a exigência foi mantida.
3.	A Secretaria de Controle Externo de Aquisições Logísticas (Selog) , instruindo os autos à peça 9, propõe o conhecimento da Representação e esclarece que o entendimento do Tribunal é no sentido de considerar indevida a exigência editalícia em tela, "em observância ao princípio constitucional da universalidade de participação em licitações, que impõe, ao ato convocatório, a fixação de regras que garantam a seleção da proposta mais vantajosa para a Administração, vedadas cláusulas desnecessárias ou inadequadas que restrinjam o caráter competitivo do certame".
4.	Ademais, a Selog noticia que: i) 15 (quinze) empresas participaram do certame; ii) o preço obtido (R$ 1.906.789.66) é 16,10% inferior ao estimado (R$ 2.272.693.28) , podendo indicar que a exigência editalícia, apesar de indevida, pode não ter prejudicado a obtenção da proposta mais vantajosa.
5. Ao final, esclarecendo que o certame encontra-se na fase de aceitação de proposta e que, embora configurados os pressupostos do perigo da demora e da plausibilidade jurídica, não há elementos suficientes nos autos para conclusão acerca da existência do perigo da demora reverso, a Selog propõe a realização de oitiva prévia.
6. Decido.
7.	Preliminarmente, acolho, por seus fundamentos, a instrução da Selog (peça 9) , que contou com a anuência do seu escalão dirigente (peça 10) , e conheço da Representação, nos termos propostos, por adimplir os requisitos de admissibilidade aplicáveis à espécie.
8.	Quanto ao mérito da Representação e à medida cautelar pleiteada, verifico que as informações trazidas aos autos, embora suficientes para embasar o conhecimento da causa, não permitem adentrar, com segurança, o exame quanto à inequívoca existência do periculum in mora reverso.
9.	Desse modo, reportando-me ao art. 276 do Regimento Interno/TCU, entendo ser mais consentânea, no momento, a promoção da oitiva prévia, à luz do disposto no § 2º do referido diploma.
10.	Assim, manifestando concordância com a instrução da Selog, determino, em cognição preliminar, com fulcro nos arts. 276, § 2º, e 250, inciso V, do RITCU, a oitiva prévia do Banco do Brasil, para que, no prazo de 5 (cinco) dias, prorrogável por igual período, contado da notificação, com o alerta sobre a possibilidade de o Tribunal vir a adotar a medida pleiteada se confirmada eventual irregularidade, pronuncie-se, nos termos propostos, acerca da existência dos pressupostos da cautelar (plausibilidade jurídica, perigo da demora e perigo da demora reverso) e dos indícios de irregularidades indicados na instrução inicial que lhe será encaminhada por cópia, especialmente quanto aos itens a seguir:
a) exigência, como critério de habilitação, de inscrição ou visto no Conselho Federal de Engenharia e Agronomia (CREA) de Goiás, UF onde os serviços serão prestados, conforme subitem 8.3.7 do edital, uma vez que tal regra afronta a jurisprudência do TCU, a exemplo dos Acórdão 10362/2017-TCU-Segunda Câmara, 1.017/2019 e 1.020/2019, do Plenário; 
b) se a exigência contida no subitem 8.3.7 do edital é fruto de edital padrão do Banco do Brasil;
c) demais informações que julgar necessárias, designando formalmente interlocutor que conheça da matéria para dirimir eventuais dúvidas, e informando ao Tribunal o nome, função/cargo, e-mail e telefone de contato.
3.	 Em resposta à oitiva prévia, foi encaminhada, pela entidade promotora do certame, a documentação pertinente, cuja análise da unidade técnica concluiu, em uníssono (peças 24-25) , pelo indeferimento do pedido de concessão da medida cautelar, pela procedência parcial da representação e pelo endereçamento de determinação corretiva ao Banco do Brasil, nos termos parcialmente transcritos a seguir:
	Objeto

	Contratação dos serviços de reconstrução da Agência BB Cavalcante (3713-3) na cidade de Cavalcante - Goiás, no regime de empreitada por preço global (material e mão de obra) , consistindo encargo e responsabilidade da empresa contratada o fornecimento de materiais, fretes e mão-de-obra necessários, ferramental, equipamentos, assistência técnica, administração, cessão técnica, licenças inerentes às especialidades, inclusive encargos sociais, tributos e seguros (peça 2, p. 3) 

	Representante
	CNPJ

	Consienge Construção e Engenharia Ltda.
	02.571.060/0001-90

	Há pedido de Sustentação Oral?
	Procuração

	Não
	Peças 22-23

	Modo de Disputa
	Número do Certame
	Critério de Julgamento

	Estatais - Modo de disputa aberto
	2019/01207 (7421) 
	Maior desconto global

	Vigência
	Valor Estimado

	180 dias (peça 2, p. 49) 
	R$ 2.272.693,29 (peça 5) 

	Fase do Certame

	A sessão de abertura foi realizada no dia 23/5/2019 (número no sistema licitações-e: 764472) e a empresa Modulenge Construções Ltda. foi declarada vencedora em 13/6/2019 (peças 16 e 20) . Em contato por telefone com o Banco do Brasil, foi obtida a informação de que se encontram em curso os procedimentos para homologação do certame.

	B. Momento Processual

	1. Promovida a oitiva prévia quanto às alegações do representante e demais questões levantadas por esta Unidade Técnica, passa-se a analisar as respostas apresentadas, tópico a tópico, conforme transcrição/contextualização a seguir. 

	 (...) 

	D. Documentos Apresentados em Resposta à Oitiva

	Pela Unidade Jurisdicionada

	Petição de 27/6/2019 (peça 14) 
Edital do certame (peça 15) 
Ata da sessão do certame (peça 16) 
Recurso administrativo da empresa Consienge (peça 17) 

	E. Medida Cautelar - Avaliação dos Pressupostos

	Perigo da Demora

	Há decisão judicial ou administrativa, sem especificação de prazo, para suspender o andamento do processo licitatório ou a contratação?
	Não

	No caso de contratação normal:
	O contrato decorrente do certame já foi assinado?
	Não

	Análise:

	2. Está configurado o pressuposto do perigo da demora, em razão de o certame se encontrar na iminência da sua finalização.

	Perigo da Demora Reverso

	O serviço/bem é essencial ao funcionamento das atividades do órgão/entidade?
	Sim

	O órgão ou entidade está coberto contratualmente pelo serviço com razoável vigência (há a possibilidade de voltar a fase ou refazer o certame, a depender da consequência da concessão de cautelar no caso concreto) ou admite prorrogação excepcional?
	Não se aplica

	Caso haja a possibilidade de manutenção do contrato com a atual prestadora dos serviços, as condições dessa contratação seriam melhores (menor preço e atendimento satisfatório) que o que se está em vias de contratar?
	Não se aplica

	Análise:

	3. Está configurado o pressuposto do perigo da demora reverso, uma vez que o objeto da licitação se refere a obras de reconstrução da agência do banco na cidade de Cavalcante/GO (peça 15, p. 3-4) , necessárias, portanto, para que a unidade retome suas operações.

	Plausibilidade Jurídica

	O órgão/entidade está sujeito aos normativos supostamente infringidos?
	Sim

	Há plausibilidade nas alegações do representante?
	Sim

	Há indício de sobrepreço ou superfaturamento?
	Não

	Há grave risco de lesão ao erário, inexecução ou execução insatisfatória do objeto?
	Não

Análise quanto à plausibilidade jurídica e à necessidade de adoção de medida cautelar:
Itens a) exigência, como critério de habilitação, de inscrição ou visto no Conselho Federal de Engenharia e Agronomia (CREA) de Goiás, Unidade da Federação onde os serviços serão prestados, conforme subitem 8.3.7 do edital, uma vez que tal regra afronta a jurisprudência do TCU, a exemplo dos Acórdão 10362/2017-TCU-Segunda Câmara, 1.017/2019 e 1.020/2019, ambos do Plenário; e b) informar se a exigência contida no subitem 8.3.7 do edital é fruto de edital padrão do Banco do Brasil;
Fundamento legal ou jurisprudencial: princípio da isonomia e Acórdãos 1.017/2019 e 1.020/2019, ambos do Plenário do TCU, da relatoria dos Ministros Bruno Dantas e Vital do Rego, respectivamente, e 10.362/2017-TCU-Segunda Câmara, da relatoria do Ministro Marcos Bemquerer.
Contextualização:
4. A representante alega (peça 1, p. 3-7) , em síntese, que a exigência contida no subitem 8.3.7 do edital, como critério de habilitação, de inscrição ou visto de execução de obras/serviços no Conselho Regional Profissional da Unidade Federativa em que será executado o objeto, seria ilegal e afrontaria a jurisprudência do TCU, citando diversos julgados, a exemplo dos Acórdãos 1.768/2008, 1.735/2009 e 2.239/2012, todos do Plenário do Tribunal, sendo os dois primeiros da relatoria do Ministro Raimundo Carreiro e o terceiro do Ministro José Jorge.
5. Também afirma (peça 1, p. 2) que impugnou administrativamente os termos do edital, mas suas alegações não teriam sido acatadas, restando, portanto, mantida essa exigência.
6. Requer (peça 1, p. 7) a concessão de medida cautelar, objetivando a suspensão do certame ou a determinação para que o banco se abstenha de exigir, como requisito de habilitação, a inscrição ou visto no Conselho Federal de Engenharia e Agronomia (Crea) ou da execução contratual, caso o instrumento tenha sido firmado, e, no mérito, a procedência da sua representação, para que seja determinado à entidade, ainda, que promova o afastamento dessa exigência em todos os seus editais licitatórios.
7. Em análise preliminar (peça 9) , realizada em 28/5/2019, esta Unidade Técnica propôs a realização de oitiva prévia do Banco do Brasil, o que contou com a anuência do Ministro-Relator, conforme despacho exarado em 19/6/2019 (peça 11) .
Manifestação do Banco do Brasil:
a) a representante havia ofertado o maior desconto na licitação, de 16,1%, mas foi desclassificada em 31/5/2019 por não atender ao subitem 8.3.12 do edital, o qual estabelece os critérios de qualificação técnica, por meio de atestados (peça 14, p. 2-3) ;
b) ao contrário do alegado por essa empresa na inicial, não foi o subitem 8.3.7 do instrumento convocatório que motivou sua desclassificação, uma vez que a Consienge cumpriu esse dispositivo ao apresentar a comprovação do visto no Crea/GO (peça 14, p. 4) ;
c) a Consienge interpôs recurso administrativo, o qual ainda se encontra pendente de apreciação (peça 14, p. 3) ;
d) a exigência contida no subitem 8.3.7 do edital consiste em requisito legal disposto no art. 58 da Lei 5.194/1996 e, também, no art. 3º da Resolução-Confea 1.007/2003 - o qual dispõe acerca da obrigação de que o profissional registrado em outro Crea deve visar o seu registro no conselho da região onde os serviços serão realizados -, tendo em vista, ainda, que o art. 69 da citada norma legal impõe que a admissão nas concorrências públicas está condicionada à apresentação desse visto (peça 14, p. 4 e 6) ;
e) a exigência de comprovação de inscrição ou visto no Crea da localidade onde os serviços serão prestados atende ao princípio da eficiência e não representa conflito com a Lei 13.303/2016, encontrando-se, portanto, dentro do poder discricionário da Administração (peça 14, p. 4-5) ;
f) em razão dos dispositivos legais mencionados, a comprovação da capacidade jurídica do interessado para adquirir direitos e contrair obrigações deve, portanto, ocorrer no momento da habilitação (peça 14, p. 6) ;
g) o Acórdão 10362/2017-TCU-Segunda Câmara mencionado na inicial não guarda relação com o objeto da presente representação, pois, além de debater situação regrada pela Lei 8.666/1993, não trata da necessidade de comprovação de inscrição ou visto no Crea, mas sim de "certidão de acervo técnico do licitante", na fase de habilitação (peça 14, p. 7-8) ;
h) foram interpostos recursos pelo Banco do Brasil, ainda pendentes de julgamento, em face dos Acórdãos 1.017/2019 e 1.020/2019, ambos do Plenário do TCU, também mencionados na inicial (peça 14, p. 8) ;
i) em licitações anteriores, quando não constava essa exigência na fase de habilitação, as empresas somente buscavam a obtenção do visto quando eram convocadas para assinarem o contrato, o que atrasava muito a contratação e, em decorrência, a prestação dos serviços, a exemplo das dezoito situações relacionadas na planilha anexa à manifestação (peça 18) , além de que havia o risco de o Crea não concedê-lo, o que levaria à desclassificação da licitante e a convocação da subsequente, a qual poderia passar pela mesma dificuldade, e, assim, sucessivamente (peça 14, p. 8-9) ;
j) o certame não teve restrição ao caráter competitivo, pois quinze empresas participaram da disputa (peça 14, p. 9) ;
k) a emissão de visto para participar de licitação está prevista expressamente no art. 1º, II, da Resolução-Confea 413/1997 (peça 14, p. 9) ;
l) com a inversão de fases, a habilitação somente é exigida daquela licitante que apresentar a melhor proposta, motivo pelo qual o visto para meramente participar da licitação não tem o condão de tornar apta a empresa para a execução dos serviços (peça 14, p. 9-10) ; e
m) a exigência contida no subitem 8.3.7 do instrumento convocatório consta na minuta padrão do Banco do Brasil (peça 14, p. 8) .
Análise:
4. Cabe destacar, inicialmente, que o Banco do Brasil informa que a representante obteve o visto no Crea da localidade da prestação dos serviços, mas que restou desclassificada em razão de não cumprimento dos requisitos de qualificação técnica.
5. Dessa forma, seu pleito perde parcialmente o objeto, pois, ainda que houvesse determinação ao banco para que não considerasse a exigência de visto no Crea, como critério de habilitação, a empresa não poderia se sagrar vencedora.
6. Notadamente quanto à exigência de registro ou visto no Crea da região em que os serviços serão prestados, foi destacado na instrução preliminar (peça 9, p. 4) que o TCU já apreciou essa matéria em várias oportunidades, citando, como exemplo, os julgados que constaram na oitiva prévia do Banco do Brasil (Acórdão 10362/2017-TCU-Segunda Câmara, 1.017/2019 e 1.020/2019, ambos do Plenário do TCU) , sempre no sentido de que esse requisito somente poderia ser exigido no momento da contratação.
7. Os Acórdãos 1.017/2019 e 1.020/2019, ambos do Plenário do TCU, foram proferidos em razão de procedimentos licitatórios realizados pelo Banco do Brasil, com ciência à instituição financeira de que esse requisito restringe a competividade. O fato de ter havido interposição de recursos, ainda pendentes de apreciação, não compromete a presente análise.
8. Quanto ao Acórdão 10362/2017-TCU-Segunda Câmara, ainda que o embasamento legal tenha sido a Lei 8.666/1993, a discussão foi centrada na restrição à competitividade de requisito similar ao tratado nos presentes autos. 
9. Neste ponto, cabe mencionar que o art. 58, I, da Lei 13.303/2016 estabeleceu que deve ser exigida, como uma das condições habilitação, a "apresentação de documentos aptos a comprovar a possibilidade da aquisição de direitos e da contração de obrigações por parte do licitante". Seu teor foi integralmente replicado no art. 61 do Regulamento de Licitações e Contratos do Banco do Brasil (peça 21, p. 22) .
10. Contudo, sua interpretação não tem a elasticidade pretendida pelo banco, uma vez que o art. 31 da citada norma legal dispõe que também devem ser observados diversos princípios, dentre os quais, o da igualdade e da obtenção da competividade, ou seja, não se pode privilegiar empresas sediadas em determinada região do país.
11. Neste contexto, se uma licitante possui registro no Crea de qualquer unidade da federação, e desde que atendidos os demais critérios do edital, está apta a comprovar a possibilidade de vir a prestar os serviços, bastando, para tanto, obter o visto no conselho da localidade correspondente ao objeto do certame, não podendo haver interpretação restritiva desse dispositivo legal a ponto de prejudicar a competição no certame.
12. Por essa razão, o Acórdão 10362/2017-TCU-Segunda Câmara também se ajusta como jurisprudência ao presente caso.
13. A alegação do Banco do Brasil de que essa exigência seria necessária para se evitar atraso na celebração do contrato não pode prosperar, uma vez que o fato está intrinsecamente relacionado ao planejamento da contratação. Ressalte-se que a licitação pode ser realizada com a antecedência necessária e com o estabelecimento em edital de prazos exequíveis (por exemplo, até trinta dias) para a obtenção do visto pelo licitante vencedor, conjugando o interesse público com o princípio da razoabilidade, considerando, ainda, não haver óbice para que um conselho regional deixe de conceder o visto para uma empresa regularmente registrada em outro. 
14. Verifica-se, ainda que dos dezoito casos de atraso na emissão do visto por parte do Crea, relatados pelo Banco do Brasil (planilha na peça 18) , apenas sete ultrapassaram o período de um mês, ou seja, a maioria dos licitantes vencedores obtém esse documento no prazo de trinta dias.
15. A representante Consienge consta nessa planilha (processo licitatório 2018/01387) , de onde se depreende que o protocolo da solicitação do visto no Crea ocorreu em 17/8/2018 e a sua emissão em 31/8/2018, ou seja, num intervalo de apenas quatorze dias.
16. Especificamente quanto às normas emanadas pelo Conselho Federal de Engenharia e Agronomia (Confea) , é de bom alvitre destacar que a entidade não pode estabelecer regras que atentem contra a legislação vigente. Assim, a sua interpretação sempre estará limitada pela lei.
17. A Resolução-Confea 1.007/2003 (disponível para consulta no sítio www.confea.org.br) dispõe sobre o registro de profissionais, dentre outros procedimentos, e estabelece em seu art. 3º que o "profissional registrado que exercer atividade na jurisdição de outro Crea fica obrigado a visar o seu registro no Crea desta jurisdição" (grifo nosso) .
18. Depreende-se da interpretação desse dispositivo que a obrigação de visar o registro é somente daquele licitante que vencer a licitação, momento em que passa a ter o direito de exercer a atividade em localidade que esteja sob a jurisdição de outro Crea.
19. O mesmo raciocínio se aplica ao art. 58 da Lei 5.194/1966, mencionado pelo Banco do Brasil, o qual dispõe que "se o profissional, firma ou organização, registrado em qualquer Conselho Regional, exercer atividade em outra Região, ficará obrigado a visar, nela, o seu registro".
20. Com relação ao art. 69 da Lei 5.194/1966, também mencionado em sua manifestação à oitiva prévia, cabe trazer o seguinte excerto da instrução elaborada por esta Unidade Técnica no bojo do TC Processo 005.989/2019-1 (peça 14, p. 3-4 daqueles autos) e que embasou no Acórdão 1017/2019-TCU-Plenário:
8. De fato, a mencionada lei contém essa previsão, porém o agente deixou de observar que o dispositivo mencionado foi tacitamente revogado pela edição do Decreto-Lei 2.300/1986 e, posteriormente, das Leis 8.666/1993 e 13.303/2016.
9. O Decreto-Lei 2.300/1986 havia criado, à época, um ordenamento jurídico completo em matéria de licitações e contratos. Seu art. 25, § 1º, tratou especificamente dos requisitos para habilitação jurídica e estabeleceu, exaustivamente, o rol de documentos passíveis de ser exigidos para comprovação da habilitação jurídica, razão pela qual provocou a mencionada revogação tácita do art. 69 da Lei 5.194/1966.
10. Tal fato também se repetiu com a Lei 8.666/1993, mais especificamente por força do seu art. 28. Ressalte-se que essas duas normais legais disciplinavam todos os certames realizados tanto pela Administração Direta quanto a Indireta.
11. Esse entendimento está em consonância com aquele firmado pelo Tribunal, por meio do Acórdão 434/2016-TCU-Plenário, da relatoria do Ministro Bruno Dantas.
12. Posteriormente, entrou em vigência a Lei 13.303/2016, que dispôs sobre o estatuto jurídico da empresa pública, da sociedade de economia mista e de suas subsidiárias, passando a disciplinar, também, sobre as licitações e contratações desses entes, mas não afastando a aplicação da Lei 8.666/1993 naquilo que fosse omissa ou que não estivesse previsto no regulamento de licitações e contratos da entidade.
13. O art. 58 da Lei 13.303/2016 dispôs sobre os critérios gerais de habilitação, todavia, sem fazer menção específica à jurídica, mas estabelecendo no inciso I que somente poderia ser exigida a "apresentação de documentos aptos a comprovar a possibilidade da aquisição de direitos e da contração de obrigações por parte do licitante" e o Regulamento de Licitações e Contratos do Banco do Brasil apenas replica esse dispositivo em seu art. 61 (peça 13, p. 22) , ou seja, o critério foi ainda mais sucinto que o da Lei 8.666/1993, motivo pelo qual não poderia ter a elasticidade legal defendida pelo Banco.
21. Portanto, ainda que a Lei 13.303/2016 tenha dado maior autonomia às empresas públicas e sociedades de economia mista, não parece razoável que a exigência de visto no Crea para todos os licitantes se coaduna com esse fato, pois viola os princípios da igualdade e da obtenção da competitividade, conforme mencionado anteriormente nesta instrução.
22. Ademais, sobre a violação de princípios, cabe destacar o ensinamento de Celso Antônio Bandeira de Mello:
Violar um princípio é muito mais grave que transgredir uma norma qualquer. A desatenção ao princípio implica ofensa não apenas a um específico mandamento obrigatório, mas a todo o sistema de comandos. É a mais grave forma de ilegalidade ou inconstitucionalidade, conforme o escalão do princípio atingido, porque representa insurgência contra todo o sistema, subversão de seus valores fundamentais, contumélia irremissível a seu arcabouço lógico e corrosão de sua estrutura mestra. (MELLO, Celso Antônio Bandeira de. Curso de direito administrativo. 33. ed., São Paulo: Malheiros, 2018. p. 991) .
23. Portanto, a exigência de visto no Crea da jurisdição do local onde será prestado o serviço como condição de habilitação também está em desacordo com a Lei 13.303/2016.
24. Com relação à Resolução-Confea 413/1997, o citado normativo assim dispõe:
Art. 1º - Será concedido visto ao registro da pessoa jurídica originário de outro Conselho Regional, para os seguintes efeitos e prazos de validade:
I - execução de obras ou prestação de serviços.
Prazo: não superior a 180 (cento e oitenta) dias;
II - participação em licitações.
Prazo: até a validade da certidão de registro.
§ 1º - O visto para efeito do item I deste artigo poderá ser concedido para atividades parciais do objeto social da pessoa jurídica, quando assim requerido.
§ 2º - O visto concedido para efeito do item II deste artigo dispensa o cumprimento das exigências contidas no Art. 3º desta Resolução.
Art. 2º - O requerimento do visto deverá indicar, expressamente, a finalidade para a qual está sendo solicitado, na forma do artigo anterior, e ser instruído com a certidão do registro no Conselho Regional de origem.
Art. 3º - O responsável técnico da pessoa jurídica, para cada atividade a ser exercida na nova Região, deve estar registrado ou com o respectivo registro visado no Conselho Regional onde for requerido o visto.
§ 1º - Os responsáveis técnicos pelas diferentes atividades, apresentados pela pessoa jurídica, devem comprovar residência em local que, a critério do CREA, torna praticável sua participação efetiva nas atividades que a pessoa jurídica pretenda exercer na jurisdição do respectivo órgão regional;
§ 2º - Sempre que ocorrer substituição de responsável técnico, a pessoa jurídica deve comunicar o fato ao Conselho Regional onde mantém o visto, observando o conteúdo deste artigo.
Art. 4º - O visto concedido pelo Conselho Regional deverá explicitar claramente, no original e na cópia da certidão, o seguinte:
I - No caso do item I do Art. 1º: "Válido para exercer as atividades abaixo, com os respectivos responsáveis técnicos, na jurisdição deste CREA".
II - No caso do item II do Art. 1º: "Válido somente para participação em licitações na jurisdição deste CREA".
Art. 5º - O visto referido no item II do artigo anterior, não tem validade para a execução de obras ou prestação de serviços, cumprindo à pessoa jurídica, para esse efeito, atender aos requisitos exigidos no Art. 3º, mediante solicitação de "visto" para finalidades previstas no item I do Art. 1º desta Resolução. (grifos nossos) 
25. Observa-se que a exigência de visto nesses moldes para todos os licitantes acarreta-lhes custos desnecessários anteriormente à celebração do contrato, o que fere a SúmulaTCU 272. Ademais, considerando que a exigência de visto no Crea para todos os licitantes é algo dispensável à garantia do cumprimento das obrigações daquele que se sagrar vencedor, há também violação ao art. 37, XXI, da Constituição Federal, que autoriza apenas a imposição de "exigências de qualificação técnica e econômica indispensáveis à garantia do cumprimento das obrigações".
26. Quanto à competividade na licitação 2019/01207 (7421) do Banco do Brasil, objeto do presente processo, a instituição financeira trouxe aos autos lista contendo quinze empresas participantes, as quais ofertaram 283 lances (peça 16) .
27.	 Os menores lances (após conversão do desconto em reais) ofertados pelas oito primeiras classificadas tiveram variação máxima de R$ 24.545,08, ou seja, cerca de 1% entre os valores da primeira (R$ 1.906.789,66) e da oitava (R$ 1.931.334,334,74) .
28.	 Esses fatos indicam que, no caso concreto, a exigência de visto no Crea como critério da habilitação não acarretou prejuízo à competição, em que pese a sua desconformidade com o art. 37, XXI, da Constituição Federal c/c o art. 31 da Lei 13.303/2016, a Súmula-TCU 272 e os princípios da igualdade e da obtenção da competividade, não havendo que se falar, portanto, em violação ao interesse público capaz de impedir o prosseguimento do certame, razão pela qual não resta configurado o pressuposto da plausibilidade jurídica no caso concreto.
29.	 Feitas essas considerações, propõe-se indeferir o pedido de medida cautelar, uma vez ausente esse pressuposto, essencial para sua concessão, e por restar caracterizado o perigo da demora reverso.
30.	 Contudo, tendo em vista que o banco informa que a exigência contida no subitem 8.3.7 do instrumento convocatório consta na minuta padrão da instituição, cujo critério não encontra guarida na legislação e na jurisprudência do TCU, o presente processo deve ser julgado parcialmente procedente, determinando-lhe que promova alteração nesse documento de forma a afastar essa exigência como requisito de habilitação, estabelecendo prazo razoável, após a homologação do certame, para que a licitante vencedora possa apresentar a comprovação de visto no Crea da localidade de prestação dos serviços no ato da celebração do contrato.
	F. Impacto dos Encaminhamentos Propostos

	Haverá impacto relevante na entidade e/ou na sociedade, decorrente dos encaminhamentos propostos?
	Sim

	Análise:
31.	 A determinação proposta ensejará a alteração de minuta padrão do Banco do Brasil, com impacto em todas as futuras contratações para a realização de obras e serviços de engenharia.

	G. Pedido de Ingresso aos Autos e de Sustentação Oral

	Há pedido de ingresso aos autos?
	Não

	Há pedido de sustentação oral?
	Não

	H. Processos Conexos e Apensos

	Há processos conexos noticiando possíveis irregularidades na contratação ora em análise?
	Não

	Número do TC
	Descrição Sumária
	Estado Atual
	Situação Atual

	TC Processo 005.989/2019-1
	Contratação se serviços comuns de engenharia em imóveis do Banco do Brasil. Foi proferido o Acórdão 1017/2019-TCU-Plenário, dando ciência a respeito de ser irregular a exigência de inscrição ou visto no Crea da região, como requisito de habilitação.
	Aberto
	Houve interposição de recurso em 13/6/2019, ainda não apreciado

	TC Processo 006.959/2019-9
	Contratação se serviços comuns de engenharia em imóveis do Banco do Brasil. Foi proferido o Acórdão 1020/2019-TCU-Plenário, dando ciência a respeito de ser irregular a exigência de inscrição ou visto no Crea da região, como requisito de habilitação.
	Aberto
	Houve interposição de recurso em 17/6/2019, ainda não apreciado.

	Há processos apensos?
	Não

	I. Proposta de Encaminhamento

32.	Em razão do exposto, propõe-se:
32.1. conhecer o presente processo como representação, satisfeitos os requisitos de admissibilidade constantes no art. 87, § 2º da Lei 13.303/2016, c/c os arts. 235 e 237, VII, do Regimento Interno deste Tribunal, e no art. 103, § 1º, da Resolução - TCU 259/2014;
32.2. Indeferir o pedido concessão de medida cautelar, uma vez ausente o pressuposto da plausibilidade jurídica essencial para sua concessão, e por restar caracterizado o perigo da demora reverso;
32.3. considerar, no mérito, com fundamento no art. 276, § 6º, do Regimento Interno/TCU, a presente representação parcialmente procedente;
32.4. determinar ao Banco do Brasil S/A, com fundamento no art. 250, II, do Regimento Interno/TCU, que adote providências quanto aos itens abaixo, e informe ao TCU, no prazo de trinta dias, os encaminhamentos realizados:
a) promova alteração na sua minuta padrão de licitação, para contratação de obras e serviços de engenharia, de forma a afastar a exigência de apresentação pelas licitantes de visto no Conselho Regional de Engenharia e Agronomia da localidade onde os serviços serão prestados, como critério de habilitação, ante à violação ao art. 37, XXI, da Constituição Federal c/c o art. 31 da Lei 13.303/2016, a Súmula-TCU 272 e os princípios da igualdade e da obtenção da competividade, estabelecendo prazo razoável, após a homologação do certame, para que a vencedora possa apresentar esse documento no ato da celebração do contrato.
32.5.	informar ao Banco do Brasil S/A e à representante que o conteúdo da deliberação que vier a ser proferida poderá ser consultado no endereço www.tcu.gov.br/acordaos; 
32.6.	arquivar os presentes autos, nos termos do art. 169, II, do Regimento Interno/TCU, sem prejuízo de que a Selog monitore a determinação supra.
	É o relatório.

Marcelo Henrique Silva de Siqueira (OAB/GO 30.911).

Não atuou.

REPRESENTAÇÃO. POSSÍVEIS IRREGULARIDADES EM PROCEDIMENTO LICITATÓRIO. CONHECIMENTO. PEDIDO DE MEDIDA CAUTELAR PARA SUSPENSÃO DO CERTAME. OITIVA PRÉVIA. diligência. AUSÊNCIA DO PRESSUPOSTO dA PLAUSIBILIDADE JURÍDICA. INDEFERIMENTO DO PEDIDO DE MEDIDA CAUTELAR. PROCEDêNCIA PARCIAL. DETERMINAÇÃO. ARQUIVAMENTO. CIÊNCIA.

REPRESENTAÇÃO (REPR)

Secretaria de Controle Externo de Aquisições Logísticas.

De início, registro que a representação formulada pela empresa Consienge Construção e Engenharia Ltda., com pedido de concessão de medida cautelar suspensiva do certame, na qual foram noticiadas supostas irregularidades no processo de contratação (regime de empreitada por preço global) dos serviços de reconstrução da Agência BB Cavalcante/GO, merece ser conhecida, porquanto preenchidos os requisitos de admissibilidade aplicáveis à espécie.
2.	Como visto no relatório, a Selog examinou detidamente a documentação relativa ao certame e todos os elementos obtidos após a promoção da oitiva prévia do Banco do Brasil, em cotejo com as alegações da representante, concluindo pela procedência parcial da representação em face de ter constatado indevida exigência de habilitação (visto no Crea da jurisdição do local onde será prestado o serviço) ; pelo indeferimento do pedido de concessão da medida cautelar e pelo endereçamento de determinação corretiva ao jurisdicionado, de modo a evitar, em certames vindouros, ocorrências da espécie. 
3.	Consoante esclarecido pela unidade técnica, "a exigência de visto nesses moldes para todos os licitantes acarreta-lhes custos desnecessários anteriormente à celebração do contrato, o que fere a SúmulaTCU 272. Ademais, considerando que a exigência de visto no Crea para todos os licitantes é algo dispensável à garantia do cumprimento das obrigações daquele que se sagrar vencedor, há também violação ao art. 37, XXI, da Constituição Federal, que autoriza apenas a imposição de 'exigências de qualificação técnica e econômica indispensáveis à garantia do cumprimento das obrigações'."
4.	Por outro lado, foi informado que a exigência indevida, no caso concreto dessa contratação, não acarretou prejuízo à competividade, eis que quinze empresas acudiram ao certame, com um total de 283 lances, em que pese a "desconformidade com o art. 37, XXI, da Constituição Federal c/c o art. 31 da Lei 13.303/2016, a Súmula-TCU 272 e os princípios da igualdade e da obtenção da competividade, não havendo que se falar, portanto, em violação ao interesse público capaz de impedir o prosseguimento do certame, razão pela qual não resta configurado o pressuposto da plausibilidade jurídica no caso concreto.".
5.	Ademais, considerando que o Banco do Brasil informou que a exigência constante do instrumento convocatório consta na minuta padrão da instituição, há que se considerar a representação parcialmente procedente, determinando-se ao jurisdicionado que promova a alteração em sua minuta padrão de licitações, relativamente à exigência em tela, como requisito de habilitação, estabelecendo-se prazo após a homologação do certame para que a licitante vencedora possa apresentar a comprovante de visto no Crea da localidade de prestação dos serviços no ato da celebração do contrato, como sugerido pela Selog.
6.	Nesse contexto, verifico que as alegações da representante, em cotejo com as informações apresentadas pela patrocinadora do certame, foram devidamente abordadas pela unidade instrutiva, esgotando a análise da matéria e tornando desnecessária a adução de considerações adicionais. 
7.	Assim, acolho a manifestação uniforme da Selog, cujos fundamentos incorporo às minhas razões de decidir, devendo ser considerada parcialmente procedente a representação, sem a concessão da medida cautelar pleiteada tendo em vista a ausência de parte dos pressupostos para a sua adoção, e com o endereçamento de determinação ao Banco do Brasil para evitar ocorrência da espécie em certames vindouros, como adequadamente esclarecido, ao arrimo da jurisprudência deste Tribunal e da legislação de regência, podendo o processo ser arquivado após as comunicações pertinentes.
	Ante o exposto, manifestando concordância com a proposta constante dos autos, Voto porque o Tribunal adote o Acórdão que ora submeto à elevada consideração do Plenário.
	Sala das Sessões Ministro Luciano Brandão Alves de Souza, em     de agosto de 2019.
AROLDO CEDRAZ
Relator